【裁判字號】    96,上易,259
【裁判日期】    970513
【裁判案由】    撤銷贈與等
【裁判全文】
臺灣高等法院臺南分院民事判決         96年度上易字第259號
上  訴  人  丁○○
訴訟代理人  葉榮棠  律師
複 代 理人  林鍾仁  律師
被 上 訴人  甲○○
            丙○○
共      同
訴訟代理人  何永福  律師
複 代 理人  顏伯奇  律師
上列當事人間請求撤銷贈與等事件，上訴人對於中華民國96年10
月15日台灣嘉義地方法院96年度訴字第535號第一審判決提起上
訴，本院於97年4月29日言詞辯論終結，判決如下：
    主  文
上訴駁回。
第二審訴訟費用由上訴人負擔。
    事實及理由
甲、程序部分：按當事人不得提出新攻擊或防禦方法。但有民事
    訴訟法第447條但書情形之一者，不在此限，民事訴訟法第4
    47條定有明文。民事訴訟法第447條係對於當事人未盡適時
    提出攻擊防禦方法之協力義務，課以失權效果之目的，乃為
    充實第一審之事實審理功能，以期建立金字塔型訴訟制度，
    及合理分配司法資源，以維護當事人之程序利益。又「贈與
    物之權利未移轉前，贈與人得撤銷其贈與。其一部已移轉者
    ，得就其未移轉之部分撤銷之。前項規定，於經公證之贈與
    ，或為履行道德上義務而為贈與者，不適用之」，民法第40
    8條固亦定有明文。惟查本件被上訴人未於原審提出撤銷贈
    與之抗辯，嗣於本院審理時始於97年4月29日以書狀作為撤
    銷贈與之意思表示，且無民事訴訟法第447條但書所規定之
    情形，因認被上訴人之上開主張撤銷贈與，依上說明，違背
    民事訴訟法第447條之規定，自應受限，不得提出，合先說
    明。
乙、實體部分：
一、上訴人於原審起訴主張：
  (一)被上訴人甲○○與前夫曾有泉育有長女曾美惠、次女曾琴喨
    、女曾秀治三人，嗣曾有泉於民國（下同）36年間去世後
    ，被上訴人甲○○於41年間與陳河再婚，育有上訴人與被上
    訴人丙○○。被上訴人甲○○於88年12月12日書立切結書（
    下稱系爭切結書），切結將其所有坐落嘉義市○○段19地號
    ，地目：旱，面積3,746平方公尺之土地（下稱系爭土地）
    ，由上訴人、被上訴人丙○○、訴外人曾琴喨、曾秀治四人
    平均分配無償繼承取得。惟被上訴人甲○○竟於95年12月4
    日將系爭土地，以贈與為原因，全部無償移轉所有權與被上
    訴人丙○○，此行為明顯有損上訴人之債權。
  (二)又被上訴人甲○○先前告知要將財產給上訴人並慎重其事召
    集全家回嘉義與證明人曾美惠會合至代書處，由其向代書說
    明其財產給予方式，當場並未表示係預立遺囑，由代書依其
    意思書寫系爭切結書並交付每人1份，亦未告知其為遺囑。
    且通觀切結書內容，雖同時附有上訴人對嘉義市○○段1668
    號土地「不得主張並放棄權利」之條款，但不失其為贈與契
    約之性質。茲原為被上訴人甲○○名下之上開同興段1668號
    土地分別於91年及94年移轉登記曾世丞、陳佐銘（從父姓，
    均為曾美惠之子）名下，事隔多年迄今上訴人依約對之並無
    任何異議，上訴人既依約履行義務，自有權依約主張權利。
    切結書內明確記載，系爭土地嘉義市○○段19號「平均分配
    無償繼承取得」，而所謂「無償繼承取得」應側重無償取得
    而非繼承取得，良以法律上規定之繼承除限定繼承、拋棄繼
    承外，僅有概括繼承，並無「無償繼承」一詞。既為無償取
    得，則該切結書為贈與契約應屬合理。上開之同興段1668號
    既在生前即行處分，則同時該切結書內系爭土地嘉義市○○
    段19號斷無身後再行處理，徒增日後紛擾之理。
  (三)本件為立有字據之贈與契約，依法不得任意撤銷，又贈與契
    約成立及生效力已如前述，則上訴人自得依法請求被上訴人
    甲○○交付贈與標的物，為既得權並非僅有期待權，上訴人
    自得提起本訴，請求撤銷贈與無償行為。爰求為判決：(1)被
    上訴人就系爭土地權利範圍全部之土地於95年11月16日所為
    之贈與行為應予撤銷。(2)被上訴人丙○○就上開土地經嘉義
    市地政事務所於95年12月4日以贈與為原因所為之所有權移
    轉登記應予塗銷（原審為上訴人全部敗訴之判決，上訴人不
    服，提起上訴，聲明廢棄原判決）。
二、被上訴人則以：
  (一)被上訴人甲○○所書立之切結書，其上既載「嗣後願意由台
    端等平均分配無償繼承取得」，文字開頭寫「嗣後」，最後
    載明「繼承取得」，當然係指立書人死後要求曾秀治等4人
    ，就頂庄段19號土地，4位平均繼承，如果解釋成贈與，那
    為何開頭要寫「嗣後」。又其緊接著文字敘述，都用「嗣後
    」及「繼承取得」，顯見上述切結書，確屬「遺囑」（惟該
    切結書並非由被上訴人甲○○自書遺囑全文，顯與民法第11
    90條規定自書遺囑之要件不符，故不生遺囑之效力）。被上
    訴人甲○○亦尚未死亡，上訴人即尚未取得繼承權，故上訴
    人以切結書作為本件請求之依據，應無理由。
  (二)上訴人雖主張民法第244條第1項之規定為本件請求權基礎，
    亦非有理由。蓋該條項之構成要件係以債務人所為之無償行
    為，有害及債權者，債權人始得聲請法院撤銷之。今上訴人
    對被上訴人甲○○並無債權存在，退一步言，被上訴人於切
    結書上所載之繼承分配方式，充其量亦僅為上訴人之期待權
    ，並非上訴人之債權，故被上訴人甲○○所為之贈與行為，
    並未損害上訴人之債權，顯與該條項之構成要件不符，上訴
    人以該條項所為之本件請求，應無理由。
  (三)假設「切結書」在法律上有發生贈與效力，然上訴人所取得
    者僅係屬於「給付特定物為標的之債權」，依民法第244條
    第3項規定，上訴人不得行使撤銷訴權。爰並答辯聲明：上
    訴駁回。
三、兩造不爭執事項：
  (一)被上訴人甲○○與前夫曾有泉育有長女曾美惠、次女曾琴喨
    、女曾秀治三人，嗣曾有泉於36年間去世後，甲○○於41
    年間與陳河再婚，育有上訴人及被上訴人丙○○等。甲○○
    於88年12月12日書立切結書，切結系爭土地由訴外人曾秀治
    、曾琴喨、被上訴人丙○○及上訴人等四人平均分配無償繼
    承取得。
  (二)被上訴人甲○○於95年12月4日將系爭土地以贈與為原因，
    無償移轉所有權與被上訴人丙○○。
四、得心證理由：本件上訴人主張被上訴人甲○○於88年12月12
    日書立之系爭切結書係贈與契約，被上訴人間移轉系爭土地
    所有權之行為有損上訴人之債權，然此為被上訴人所否認，
    是本件應審究者，厥在系爭切結書之性質係遺囑或係贈與契
    約？有無民法第244條之適用？經查：
  (一)按所謂遺囑，係立遺囑人以法定方式表示其最後意思，而於
    其死後發生效力之行為，乃遺囑人單方面定其死後法律關係
    （尤其財產關係）之意思表示。細觀系爭切結書之內容記載
    「立切結書人所有系爭土地1筆，嗣後願意由台端等平均分
    配無償繼承取得。嘉義市○○段47地號，田，0.3918公頃土
    地1筆，嗣後願意分配予台端曾秀治繼承取得385坪，丙○○
    、曾琴喨繼承取得300坪，丁○○繼承取得175坪，其餘立切
    結書人所有嘉義市○○段1668號0.0917公頃土地1筆，台端
    不得主張，並放棄權利，恐口無憑立此切結書為證」（見原
    審卷第6頁），其內容係在分配被上訴人甲○○所有土地之
    權利歸屬，其文字開頭一段寫「嗣後」（指表示死後之意）
    ，最後載明「無償繼承取得」，顯係指立書人要求曾秀治、
    曾琴喨、上訴人及被上訴人丙○○4人，於其死亡後平均繼
    承系爭頂庄段19號土地，對於其餘嘉義市○○段1668號土地
    ，渠4人不得主張權利。參以系爭切結書均以「嗣後」及「
    繼承取得」等文字敘述，衡情若為贈與契約，應會以「贈與
    」、「送」等文字表示，而本件係以「嗣後」、「無償繼承
    取得」等文字，顯見立書人即被上訴人甲○○之用意，在於
    死後始將系爭土地平均分配與訴外人曾秀治、曾琴喨、上訴
    人及被上訴人丙○○4人，並要求渠4人不能主張嘉義市○○
    段1668號土地之權利，並非表示立書當時即將系爭土地贈與
    渠四人，是系爭切結書係被上訴人甲○○為其死後財產之分
    配及歸屬所立之文書，其意在分配遺產，而非一般贈與，甚
    為明確。況上訴人所聲請傳訊之證人即代書乙○○於本院審
    理時到庭作證陳稱：被上訴人甲○○因年歲已大，要把土地
    登記給兒女，因當時法令不能登記，才要寫這張切結書，寫
    明何人有多少坪土地，怕以後繼承時要每人平均分配，甲○
    ○不想土地被平均分給兒女，而要以其意思把土地分給某人
    比較多，某人比較少，所以才先要寫切結書好有個依據，這
    是甲○○的意思等語（見本院97年4月29日言詞辯論筆錄第4
    至5頁），足見系爭切結書確係有被上訴人甲○○遺囑性質
    之意思表示，應可認定。
  (二)查遺囑應依民法1190條至1195條之法定方式為之，未依法定
    方式者，無效，此觀同法第1189條、第73條之規定甚明。所
    謂自書遺囑者，應自書遺囑全文，記明年、月、日，並親自
    簽名；如有增減、塗改，應註明增減、塗改之處所及字數，
    另行簽名。又代筆遺囑，由遺囑人指定3人以上之見證人，
    由遺囑人口述遺囑意旨，使見證人中之一人筆記、宣讀、講
    解，經遺囑人認可後，記明年、月、日及代筆人之姓名，由
    見證人全體及遺囑人同行簽名，遺囑人不能簽名者，應按指
    印代之，同法第1190、1194條定有明文。查系爭切結書全文
    ，被上訴人甲○○之簽名與切結書之內容文字，其字跡明顯
    不同，是系爭切結書並非由被上訴人甲○○自書遺囑全文，
    則與自書遺囑之要件不符，又系爭切結書上亦僅有證明人曾
    美惠1人簽名，亦不符民法第1194條代筆遺囑須有3人以上見
    證人之要件，從而被上訴人甲○○所書立之系爭切結書，雖
    具有以意思表示其死後遺產分配之行為，然與民法所定遺囑
    之要件不合，故其遺囑不生效力。況且被上訴人甲○○尚未
    死亡，上訴人亦無取得繼承權，其以系爭切結書作為本件請
    求之依據，即屬無據。
  (三)再按債務人所為之無償行為，有害及債權者，債權人得聲請
    法院撤銷之。債務人所為之有償行為，於行為時明知有損害
    於債權人之權利者，以受益人於受益時亦知其情事者為限，
    債權人得聲請法院撤銷之。債務人之行為非以財產為標的，
    或僅有害於以給付特定物為標的之債權者，不適用前2項之
    規定，民法第244條第1至3項定有明文。又按「債權人得依
    民法第244條規定行使撤銷權，以其債權於債務人為詐害行
    為時，業已存在者為限，若債務人為詐害行為時，其債權尚
    未發生，自不許其時尚非債權人之人，於嗣後取得債權時，
    溯及的行使撤銷權。又民法第244條第1項及第2項所謂「有
    害及債權」或「害於債權人之權利」，係指債務人陷於無資
    力之狀態而言」、「按債務人所為之無償行為，有害及債權
    者，債權人得聲請法院撤銷之，民法第244條第1項定有明文
    。是否有害及債權，以債務人行為時定之，故有害於債權之
    事實，須於行為時存在，苟於行為時有其他足以清償債務之
    財產，縱日後債務人財產減少，仍不構成詐害行為。」（最
    高法院95年度台上字第1741號、90年度台上字第2194號判決
    參照）。上訴人固認系爭切結書之性質係贈與契約，且被上
    訴人甲○○已將嘉義市○○段1668號土地及系爭土地過戶他
    人，被上訴人已無資力，已構成詐害行為，上訴人得行使撤
    銷訴權，而主張本件應依民法第244條撤銷被上訴人間無償
    移轉系爭土地所有權之行為云云。惟查，系爭切結書之性質
    ，應屬被上訴人甲○○表示其死後遺產分配之文書，並非贈
    與，業如上述，則上訴人之債權並未發生，已無請求權可言
    ；況被上訴人甲○○除系爭土地及嘉義市○○段1668號建地
    之外，尚有嘉義市○○段47地號、田、0.3918公頃土地一筆
    ，有上開系爭切結書可據（見原審卷第6頁），難遽謂被上
    訴人甲○○已陷於無資力之狀態；即認系爭切結書之性質係
    贈與契約，其係就系爭土地如何分配，則上訴人所取得者應
    屬於「給付特定物為標的之債權」，故縱使被上訴人甲○○
    於95年12月4日將系爭土地，以贈與為原因，無償移轉所有
    權與被上訴人丙○○，亦僅屬有害於以「給付特定物」為標
    的之債權。依前揭民法第244條第3項規定，並不適用同條第
    1、2項之撤銷權，則上訴人主張依民法第244條行使撤銷訴
    權，均於法不合，並非有據。
  (四)綜上所述，被上訴人之抗辯，堪以採信。上訴人之主張被上
    訴人甲○○將系爭土地無償移轉所有權與被上訴人丙○○之
    行為，損害其債權云云，並不足採。
五、從而，上訴人主張依民法第244條之規定請求撤銷被上訴人
    間之移轉系爭土地所有權之行為，及被上訴人甲○○與被上
    訴人丙○○於95年12月4日經嘉義市地政事務所以贈與為原
    因所為之所有權移轉登記應予塗銷，即屬無據，為無理由，
    不應准許。原審為上訴人敗訴之判決，核無違誤，上訴人仍
    執前詞，指摘原判決不當，求予廢棄改判，為無理由，應駁
    回其上訴。
六、本件事證已臻明確，兩造其餘攻擊、防禦方法及所提證據，
    經審酌後認與本判決結論並無影響，爰毋庸一一論列，併此
    敘明。
據上論結，本件上訴為無理由，依民事訴訟法第449條第1項、第
78條，判決如主文。
中    華    民    國    97    年    5     月    13    日
                  民事第三庭  審判長法  官  陳光秀
                                    法  官  李文賢
                                    法  官  莊俊華
上為正本係照原本作成。
不得上訴。
中    華    民    國    97    年    5     月    15    日
                                    書記官  吳銘添


司法院資訊處製作；財團法人民間司法改革基金會備份。
